臺灣高等法院刑事裁定　　　　　　　　100年度聲再字第545號
再審聲請人
即受判決人　曾仁宗
上列聲請人因違反貪污治罪條例案件，對於本院96年度上更（一
）字第575 號，中華民國97年3 月13日第二審確定判決（第一審
案號：臺灣新竹地方法院95年度訴字第174 號，起訴案號：臺灣
新竹地方法院檢察署94年度偵字第3809號），聲請再審，本院裁
定如下：
    主  文
再審之聲請駁回。
    理  由
一、聲請意旨略以：
（一）依據內政部民國100 年10月26日內授中民字第1000722159
      號書函認為，議員之提案權，性質上均屬於建議權，亦即
      建議權係地方民意代表對於地方公共事務所提之建議事項
      ，行政機關自得衡酌是否採納執行，如獲行政機關採納執
      行，其執行權責應屬地方政府，而非民意代表之「職務上
      行為」甚為明確。此為當時已經存在而發現在後，審判時
      未經注意之證據，能證明原確定判決所認之事實錯誤之確
      實新證據。
（二）依據地方制度法第50條及大法官釋字第165 號解釋，均明
      確定有地方議會議員，對於有關會議事項所為言論、提案
      及表決，對外不負責任，應受有保障之規定。聲請人是依
      據地方制度法之規定，於92年6 月20日，在新竹市議會第
      6 屆第3 次定期大會第17次會議中，臨時提案「儘速辦理
      新莊里公園及兒童遊戲用地」之建議事項，行政機關自得
      衡酌是否採納執行，執行權責在地方政府，並非民意代表
      之職務上行為，甚為明確；且聲請人提出該建議事項之行
      為，依據上開大法官釋字第165 號解釋，應受保障，對外
      不負責任。因此，聲請人遭以貪污罪判決有罪確定，顯屬
      違憲之判決。
（三）經查六法全書，並無議員為公務員之規定，原確定判決以
      貪污治罪條例第2 條之規定，認定聲請人為公務員，顯已
      違反罪刑法定原則。
（四）各級市議會之市議員，係以集體表決方式行使職權，市議
      員就任何公務，並無任何個人單獨權限，更無就任何具體
      事項為裁量之權限；基本上，議員顯無具體特定之職務可
      資為收賄之對價關係。
（五）依據90年11月23日法務部函對於檢察機關辦理貪污案件應
      行注意事項第4 點規定，檢察機關應主動函詢主管機關就
      相關法規為釋示，但本案檢察官並未如此作，反而利用職
      權枉法追訴。聲請人因此向內政部申請釋示如上揭之第10
      00722159號函文內容，此函為確實發現之新證據。
（六）本貪污案件並無侵害國家法益，更無他人行求賄賂之事實
      為前提，也無任何犯罪不當利益及所得，本案是一民事糾
      紛，且程序是完全依相關法令規定辦理，刑法第21條第1
      項規定：依法令之行為，不罰。自應改判方為適法。
（七）關於「新竹市新莊里公兒二公園」興建之事，張祖琰議員
      已於91年間提出建議事項，有新竹市政府91年6 月6 日公
      布之新聞稿為憑，新竹市政府已編列預算納入執行，聲請
      人於92年6 月20日才提出請新竹市政府儘速辦理之建議事
      項，該興建案之決策、執行機關為地方政府，非聲請人之
      職務上行為，原確定判決之認定係屬違法。
（八）本案告訴人或證人所提出之錄音帶，是在聲請人不知情之
      情下違法秘密錄製，此乃刑事犯罪行為。刑事訴訟之目的
      固在發現真實，但其手段應合法、純潔、公平、公正以保
      障人權，倘證據之取得非依法定程序，而法院容許該項證
      據作為認定犯罪事實之依據，已違背憲法第8 條、第16條
      之規定。因此，本案關於上開錄音帶該項證據，應排除其
      證據能力。
（九）綜上，聲請人依據上開內政部之內授中民字第1000722159
      號函、大法官釋字第165 號解釋等證據，認為係當時已存
      在而發現在後，審判時未經注意之證據，且能證明原確定
      判決所認定之事實錯誤，為刑事訴訟法第420 條第1 項第
      6款所稱之「新證據」，爰依法准予更為審判等語 。
二、按刑事訴訟法第420 條第1 項第6 款所謂發見確實之新證據
    ，係指該證據於事實審法院判決前已經存在，為法院、當事
    人所不知，不及調查斟酌，至其後始行發見，且就證據本身
    形式上觀察，固不以絕對不須經過調查程序為條件，但必須
    顯然可認為足以動搖原有罪確定判決，而為受判決人無罪、
    免訴、免刑或輕於原判決所認罪名之判決者為限。故受理聲
    請再審之最後事實審法院，應就聲請再審理由之所謂「新證
    據」，是否具備事實審判決前已經存在，為法院、當事人所
    不知，事後方行發見之「嶄新性」（或稱「新規性」），及
    顯然足以動搖原有罪確定判決，應另為無罪、免訴、免刑或
    輕於原判決罪名之「顯然性」（或稱「確實性」）二要件，
    加以審查，為判斷應否准予開始再審之準據，二者不可或缺
    ，否則即不能據為再審之原因（最高法院93年度台抗字第98
    號、86年度台抗字第477 號裁判要旨參照）。而所謂「確實
    」之新證據，係指其證據之本身在客觀上可認為真實，毋須
    經過調查，即足以動搖原判決，使受刑人得受有利之裁判者
    而言，若在客觀上就其之真實性如何，尚欠明瞭，非經相當
    之調查，不能辨其真偽，即與確實新證據之「確實」涵義不
    符，自難採為聲請再審之理由（最高法院85年度台抗字第34
    1 號、第424號判決均同此旨）。
三、本院經查：
（一）關於聲請人曾仁宗與李文柱、李仁財、李仁貴共同連續犯
      貪污治罪條例第5 條第1 項第3 款之收受賄賂罪，先後經
      臺灣新竹地方法院95年度訴字第174 號判決、本院96年度
      上更( 一) 字第575 號判決理由內詳予敘明所依憑之證據
      及認定之理由，並以聲請人所辯各節係屬事後卸責之詞，
      不足採信，而判決理由內詳予指駁在卷，並經最高法院98
      年度台上字第2807號駁回上訴確定，此有上開判決在卷可
      稽。
（二）本件再審聲請人即受判決人曾仁宗對於原確定判決聲請再
      審，雖據以提出內政部100 年10月26日內授中民字第1000
      7221 59 號書函、大法官釋字第165 號解釋，而主張聲請
      人對於原確定判決所述之「新竹市新莊里公兒二公園」案
      ，只有建議權，無決策、執行權，並非聲請人職務上之行
      為；另聲請人亦不具貪污治罪條例所規範之公務員身分云
      云。然：
  1、 關於聲請人是否係依據法令從事公務之人員部分，原確定
      判決業於判決理由貳、實體部分第二、(一)予以審酌，並依
      據公職人員選舉罷免法第2 條第2 款、地方制度法第36條
      、新竹市議會組織自治條例第15條之規定，認定聲請人（
      新竹市議會第6 屆議員）係依據法令從事公務之人員（見
      原確定判決第10、11頁）。
  2、 至聲請人主張就上開「新竹市新莊里公兒二公園」案，只
      有建議權，沒有決策執行權，故非屬聲請人（市議員）之
      職務上行為部分，原確定判決亦於判決理由貳、實體部分
      第二、(四)、2.予以審酌，並說明貪污治罪條例第5 條第1
      項第3款 賄賂罪中所稱職務上之行為，係指公務員於其職
      務範圍內所應為或得為之行為；申言之，只要該行為與其
      職務有關者，即足當之，並引用最高法院75年度台上字第
      6472 號 判決、94年度台上字第379 號判決意旨，而認定
      不以該行為是否由該公務員具最終決定權為要件。並進一
      步說明聲請人雖無審查決定權，但依據新竹市議會組織自
      治條例第15條規定，聲請人得於議會中提案，並參與決議
      ，自屬其職務上之行為，與聲請人是否就該職務有關事項
      具有決定權，係屬二事（見原確定判決第17至19頁）。
  3、 又關於聲請人所主張錄音帶之證據能力有無問題，原確定
      判決於判決理由壹、程序部分第三點中已說明認定該項證
      據有證據能力之理由（見原確定判決第8 、9 頁），聲請
      人復執為本案聲請再審之事由，顯與上開所述刑事訴訟法
      第420 條第1 項第6 款之再審事由須具有嶄新性無涉。
  4、 聲請人雖依據上開內政部之內授中民字第1000722159號函
      、大法官釋字第165 號解釋等證據聲請再審，然觀之該內
      政部函文內容，已明確說明議員之提案權，性質上均屬於
      建議權，亦即建議權係議員之法定職權。此說明正與原確
      定判決所認定（見上述第2 點）之係屬聲請人職務上之行
      為相符；至於大法官釋字第165 號解釋，乃就地方議會議
      員在會議時，就有關會議事項所為之言論，應受保障所為
      解釋，與本案聲請人究竟有無利用職務上之行為期約賄賂
      毫無關係，聲請人據以為聲請再審事由，顯無理由。
（三）按證據之調查，係屬法院之職權，而法院就調查證據之結
      果，本於自由心證之原則，而為斟酌取捨，是證據之證明
      力如何，係屬法院之職權範圍，上開聲請意旨無非係就原
      確定判決如何採酌認定證據重複再為爭執，而非發現確實
      之新證據，足認聲請人應受無罪之判決，核與刑事訴訟法
      第420 條第1 項第6 款所定再審事由不符，是本件聲請人
      再審之聲請為無理由，應予駁回。
四、據上論斷，依刑事訴訟法第434 條第1項，裁定如主文。
中    華    民    國   100    年    12    月    29    日
                  刑事第十八庭審判長法  官  吳鴻章
                                    法  官  林銓正
                                    法  官  魏瑞紅
以上正本證明與原本無異。
如不服本裁定，應於收受送達後五日內向本院提出抗告狀。
                                    書記官  莊佳鈴
中    華    民    國   100    年    12    月    29    日